臺灣桃園地方法院民事裁定　　　 110年度消債職聲免字第13號
聲　請　人
即　債務人　東怡君　
代　理　人　徐晟芬律師（法扶律師）
上列聲請人因消費者債務清理事件聲請清算，經本院裁定終止清
算程序確定後聲請免責，本院裁定如下：
    主  文
債務人東怡君應予免責。
    理  由
一、按法院為終止或終結清算程序之裁定確定後，除別有規定外
    ，應以裁定免除債務人之債務，消費者債務清理條例（下稱
    消債條例）第132 條定有明文。次按法院裁定開始清算程序
    後，債務人有薪資、執行業務所得或其他固定收入，扣除自
    己及依法應受其扶養者所必要生活費用之數額後仍有餘額，
    而普通債權人之分配總額低於債務人聲請清算前2 年間，可
    處分所得扣除自己及依法應受其扶養者所必要生活費用之數
    額者，法院應為不免責之裁定。但債務人證明經普通債權人
    全體同意者，不在此限。又按債務人有下列各款情形之一者
    ，法院應為不免責之裁定。但債務人證明經普通債權人全體
    同意者，不在此限：㈠於7 年內曾依破產法或本條例規定受
    免責。㈡故意隱匿、毀損應屬清算財團之財產，或為其他不
    利於債權人之處分，致債權人受有損害。㈢捏造債務或承認
    不真實之債務。㈣聲請清算前2 年內，因消費奢侈商品或服
    務、賭博或其他投機行為，所負債務之總額逾聲請清算時無
    擔保及無優先權債務之半數，而生開始清算之原因。㈤於清
    算聲請前1 年內，已有清算之原因，而隱瞞其事實，使他人
    與之為交易致生損害。㈥明知已有清算原因之事實，非基於
    本人之義務，而以特別利於債權人中之1 人或數人為目的，
    提供擔保或消滅債務。㈦隱匿、毀棄、偽造或變造帳簿或其
    他會計文件之全部或一部，致其財產之狀況不真確。㈧故意
    於財產及收入狀況說明書為不實之記載，或有其他故意違反
    本條例所定義務之行為，致債權人受有損害，或重大延滯程
    序，消債條例第133 條、第134 條亦定有明文。
二、本件聲請人即債務人東怡君（原名東娜娜、東娜）因欠金融
    機構債務，於民國108 年10月30日向本院聲請前置調解，因
    調解不成立聲請進行債務清理之清算程序，經本院以109 年
    度消債清字第21號自109 年3 月31日下午5 時開始清算程序
    ，並移由本院司法事務官以109 年度司執消債清字第40號案
    件進行清算程序，聲請人名下財產僅有機車1 輛（80年出廠
    ），此有全國財產稅總歸戶財產查詢清單、108 年度稅務電
    子閘門財產所得調件明細表、中華民國人壽保險商業同業公
    會保險業通報作業資訊系統資料查詢結果表、國泰人壽回函
    、機車行照等件在卷可稽（見消債調卷第20、22-1頁、司執
    消債清卷第95、219 、222 頁），前開車輛車齡因已逾經濟
    部固定資產耐用年限表所定之汽車使用折舊年限，視為不易
    變價之財產，已返還予債務人，是以債務人名下財產已符「
    不敷清償財團費用、財團債務、法律行為經撤銷或契約經終
    止或解除後所應負之償還義務、裁定開始清算程序前6 月內
    本於勞動契約所積欠之工資」之情事，遂依消債條例第129
    條第1 項於109 年9 月25日以109 年度司執消債清字第40號
    民事裁定終止清算程序確定在案等情，業經本院調取上開卷
    宗核閱無訛，依首揭消費者債務清理條例規定，法院應審酌
    債務人是否有消費者債務清理條例第133 條、第134 條所定
    應為不免責裁定之情形。
三、經查：
  ㈠債務人是否有消債條例第133 條所定應為不免責之事由乙節
    ，本院認定如下：
    本院109 年消債清字第21號裁定聲請人於109 年3 月31日下
    午5 時開始清算程序，已如前述。聲請人陳稱因身體狀況不
    佳而無法工作，自108 年8 月起受領中低收入老人生活津貼
    每月新臺幣（下同）7,759 元，並自109 年度開始領有三節
    代金每月平均約751 元等語，業提出收入切結書、林信佑診
    所採撿報告書、中華郵政存摺影本、臺北榮民總醫院桃園分
    院診斷證明書以佐（見消債調卷第21-1、25至26頁；消債職
    聲免卷第57至65頁、第71頁），查聲請人現年67歲（43年出
    生），已逾法定退休年齡，經診斷罹患糖尿病，且有兩側膝
    退化性關節炎及第四五腰椎脊椎滑脫症，醫矚行動不便宜他
    人照顧日常生活，足認聲請人主張因身體狀況不佳致無法工
    作，收入僅依靠政府補助金等情，尚屬有理，是聲請人開始
    清算後每月收入應以8,510 元（計算式：7,759 元＋751 元
    ＝8,510 元）列計；扣除前開清算裁定認定聲請人每月必要
    支出9,350 元（包含膳食費5,000 元、醫療費及雜支3,000
    元、電話費600 元、交通費250 元、水電瓦斯費500 元，見
    消債清卷第9 頁）後，已無餘額（計算式：8,510 元－9,35
    0 元＝-840元），核與消債條例第133 條前段「法院裁定開
    始清算程序後，債務人有薪資、執行業務所得或其他固定收
    入，扣除自己及依法應受其扶養者所必要生活費用之數額後
    仍有餘額」之要件不符，自不得依該規定為不免責之裁定。
  ㈡就聲請人是否有消債條例第134 條各款所規定應為不免責之
    事由乙節，債權人意見及本院認定如下：
  1.台新國際商業銀行股份有限公司略以：請本院查詢債務人入
    出境資料，以確認是否有奢侈浪費或隱匿財產之行為等語（
    見司執消債清卷第275 頁）。經本院依職權調閱聲請人出入
    境記錄，聲請人於聲請清算前2 年（即106 年10月30日至10
    8 年10月29日）並無出入境行為，尚無具體事證足徵聲請人
    出入境行為即符合消債條例第134 條所指隱匿財產之情事，
    或其所為即為消費奢侈性商品或服務等該不免責事由存在。
  2.兆豐國際商業銀行股份有限公司、新加坡商艾星國際有限公
    司台灣分公司略以：請本院調查債務人有無出入境資料、投
    資金融性商品等投機行為及是否有領取之補助款或保險契約
    ，並函詢債務人戶籍所在之政府查報債務人於開始清算前2
    年是否有申請失業補助、低收入戶補助或職業訓練補助等政
    府相關補助，以審酌漏未陳報隱匿財產所得之情形等語（見
    司執消債清卷第288 頁、第293 至294 頁）。查聲請人未有
    出入境之情形，已如前述；而經本院依職權向臺灣集中保管
    結算所股份有限公司、桃園市政府社會局分別函查聲請人於
    聲請清算前2 年間有無金融投資及領取政府相關補助之情形
    ，經前開單位函覆查無相關投資情形，自109 年1 月起每月
    領有中低老人生活津貼7,759 元（見消債職聲免卷第181 至
    184 頁、第209 至213 頁）；再查聲請人名下並無以聲請人
    為要保人名義之保險契約存在，此有中華民國人壽保險商業
    同業公會保險業通報作業資訊系統資料查詢結果表、國泰人
    壽回函在卷可稽（見司執消債清卷第95、219 頁），均與聲
    請人所述相符，可徵聲請人並無隱匿財產所得之情形。
  3.中國信託商業銀行股份有限公司、元大商業銀行股份有限公
    司略以：請本院依職權查詢聲請人有無消債條例第134 條各
    款不免責事由等語（見消債職聲免卷第35、41頁），其餘債
    權人則僅泛言不同意債務人免責，並未提出具體指謫。經本
    院依職權遍查現有事證，認無聲請人有何消債條例第134 條
    所列其他各款不免責之情形，應認聲請人並無消債條例第13
    4 條各款所定不免責事由存在。揆諸首揭消債條例關於法院
    為終止或終結清算程序之裁定確定後，對於債務人係以免責
    為原則，不免責為例外之意旨，自應為聲請人免責之裁定。
四、綜上所述，本件聲請人既無消債條例第133 條及第134 條應
    不免責事由存在，揆諸前開規定及立法目的，自應為聲請人
    免責之裁定，爰裁定如主文。
中    華    民    國   110    年    9     月    30    日
                  民事第一庭    法  官  許自瑋
正本係照原本作成。
如不服本裁定應於送達後10日內向本院提出抗告狀，並應繳納抗
告費新台幣1000元。
中    華    民    國   110    年    10    月    4     日
                                書記官  吳光彧